臺灣士林地方法院民事判決　　　　　　　 92年度訴字第874號
原　　　告　戊○○
　　　　　　丙○○
共　　　同
訴訟代理人　王聰明律師
複代理人　　己○○
被　　　告　甲○○
　　　　　　丁○○
　　　　　　辛○○
　　　　　　庚○○
　　　　　　壬○○
　　　　　　　　　　　　1樓
上五人共同
訴訟代理人　李勝雄律師
複代理人　　廖蕙芳律師
上列當事人間請求返還房屋事件，本院於94年3 月23日言詞辯論
終結，判決如下：
    主  文
原告之訴及假執行之聲請均駁回。
訴訟費用由原告負擔。
    事實及理由
一、本件原告主張：
  (一)座落台北縣汐止市○○段135地號（重測前為樟樹灣段蕃子
    寮小段263地號）土地（下稱系爭土地）為原告所共有，應
    有部份各4分之1，另訴外人三光夾板廠股份有限公司（下稱
    三光公司，原為共同告，已經撤回）亦為共有人，應有部份
    2 分之1 ，被告甲○○多年來，無正當權源，竟擅自占有土
    地出租其餘被告，經測量結果，現系爭土地如附圖135-A002
    、13 5-A003 、135-A005、135-A006所示部份其上地上物分
    別係由被告丁○○、辛○○、庚○○、壬○○（原名蘇厚榮
    ）占有使用中，被告已構成無權占有，並獲有相當於租金之
    不當得利。
  (二)被告所主張法院和解筆錄作成後，李龍貴並未辦理移轉登記
    ，其仍非土地所有權人，其迨於行使權利，亦未就其執行名
    義延長執行時效，其權利已罹於十五年之時效期間，原告可
    拒絕協同辦理移轉登記。且原告祖父出售土地時，尚保留部
    份未售，仍待分割，不可能交付土地，被告甲○○非所有權
    人或共有人，縱得到共有人三光公司之同意，亦不能出租系
    爭土地。爰依民法共有物回復請求權之法律關係，訴請被告
    分別拆除地上物、返還土地，另依不當得利、侵權行為、無
    因管理等法律關係，請求給付相當於租金之損害金。
  (三)並聲明：
  1.被告丁○○、甲○○應將其占有台北縣汐止市○○段135地
    號如附圖135-A002部份土地面積58平方公尺，其上之地上物
    拆除騰空，將土地恢復原狀後交還原告及其餘共有人。
  2.被告辛○○、甲○○應將其占有台北縣汐止市○○段135地
    號如附圖135-A003部份土地面積48平方公尺，其上之地上物
    拆除騰空，將土地恢復原狀後交還原告及其餘共有人。
  3.被告甲○○、庚○○應將其占有台北縣汐止市○○段135地
    號如附圖135 -A005部份土地面積139平方公尺，其上之地上
    物拆除騰空，將土地恢復原狀後交還原告及其餘共有人。
  4.被告甲○○、壬○○應將其占有台北縣汐止市○○段135地
    號如附圖135-A00 6部份土地面積88平方公尺，其上之地上
    物拆除騰空，將土地恢復原狀後交還原告及其餘共有人。
  5.被告丁○○、甲○○應給付原告各新台幣（下同）101,673
    元及自起訴狀繕本送達之翌日起至清償日止，按年息5%計算
    之利息，並應自93年11月1日起至遷讓交還土地之日止，按
    月給付原告各1,726元。但其中一人之給付另一人同免給付
    責任。
  6.被告辛○○、甲○○應給付原告各84,143元及自起訴狀繕本
    年11月1日起至遷讓交還土地之日止，按月給付原告各1,429
    元。但其中一人之給付另一人同免給付責任。
  7.被告庚○○、甲○○應給付原告各85,936元及自起訴狀繕本
    年11月1日起至遷讓交還土地之日止，按月給付原告各5,424
    元。但其中一人之給付另一人同免給付責任。
  8.被告壬○○、甲○○應給付原告各61,011元及自起訴狀繕本
    年11月1日起至遷讓交還土地之日止，按月給付原告各3,850
    元。但其中一人之給付另一人同免給付責任。
  9.第1至8項聲明，原告願供擔保請宣告假執行。
二、被告則抗辯：
  (一)系爭土地原係原告之祖父林正所有，林正先將其應有部份2
    分之1出賣並再轉賣予三光公司，已完成移轉登記，其餘2分
    之1則於55年12月4日出賣予訴外人李龍貴（即三光公司負責
    人乙○○及被告甲○○之弟），該部份未辦理登記。嗣經李
    龍貴訴請原告之父林太郎辦理移轉登記，雙方在台灣台北地
    方法院成立訴訟上和解，條件第二項即是林太郎應將系爭土
    地所有權應有部份2分之1移轉登記予李龍貴，因系爭土地地
    目為田，李龍貴無自耕農身分，故遲未辦妥所有權登記。又
    系爭土地上有原告祖父林正所建之房屋，故在前述和解後，
    系爭土地之真正所有權人三光公司及李龍貴再對林太郎提起
    拆屋還地之訴，經最高法院判決勝訴確定，依判決理由可見
    系爭土地真正所有權人係三光公司及李龍貴。
  (二)三光公司及李龍貴係本於與林正之買賣關係，出賣人之交付
    而占有系爭土地，具有正當權源；原告之父為林正之概括繼
    承人，原告又為林太郎之概括繼承人，自有將系爭土地應有
    部份2分之1移轉登記予李龍貴之義務。而李龍貴亦授權其兄
    即被告甲○○，分別將系爭土地如附圖135-A002、135-A003
    、135-A005、135-A006所示部份其上地上物無償借予被告丁○○，及出租被告辛○○、庚○○、壬○○使用，被告係經
    真正所有權人李龍貴同意使用，均有正當權源，原告請求返
    還土地及給付損害金顯無理由。
  (三)並聲明：
  1.原告之訴及假執行之聲請均駁回。
  2.如受不利益判決，願供擔保請准宣告免為假執行。
三、本件兩造不爭執之事實：
  (一)原告為系爭土地共有人，應有部份各4 分之1 ，取得原因係
    81 年11 月12日分割繼承，即繼承父親林太郎之遺產。而林
    太郎之遺產即繼承原告祖父林正之遺產而來。
  (二)被告三光公司亦為系爭土地共有人，應有部份2 分之1 ，其
    應有部份係向林正買受取得。
  (三)如附圖135-A002所示部份係甲○○交付予丁○○使用。
  (四)如附圖135-A003所示部份係甲○○出租予辛○○使用。
  (五)如附圖135-A005所示部份係甲○○出租予庚○○使用。
  (六)如附圖135-A006所示部份係甲○○出租予壬○○使用。
  (七)訴外人李龍貴與被告甲○○及三光公司之法定代理人乙○○
    係兄弟關係。李龍貴曾與林正就系爭土地應有部份1/2 訂立
    買賣契約，其後，李龍貴曾於63年4 月22日與林太郎，在台
    灣台北地方法院成立62年度訴字第7690號和解筆錄，和解內
    容第二項約定：「前項塗銷後被告林太郎願將台北縣汐止鎮
    樟樹灣蕃子寮小段263 地號土地乙筆持分二分之一（面積0.
    0555公頃），同段263-18地號土地乙筆持分二分之一（面積
    0.0744公頃）及同段263-19地號土地乙筆持分二分（面積0.
    3405公頃）之所有權移轉登記與原告李龍貴後，原告李龍貴
    應按兩造民國55年12月4 日所定買賣契約第十條約定及兩造
    民國62年8 月30日同意書之約定將被告林太郎應得部份分割
    登記為被告林太郎所有。」之內容，惟迄未完成所有權移轉
    登記。
  (八)訴外人李龍貴與三光公司曾訴請林太郎，拆除其繼承自林正
    、座落台北縣汐止鎮樟樹灣蕃子寮小段263 及263-18地號土
    地上原門牌汐止鎮○○○路10號之房屋一棟（面積0.0103公
    頃），經台灣高等法院68年度上更(一)字第396 號、最高法院
    69 年 度台上字第2713號判決（69年8 月29日）勝訴確定。
四、本件經本院於94年3 月23日與兩造整理並協議簡化之爭點為
    ：
  (一)被告有無占有系爭土地之合法權源？（即李龍貴有無占有系
    爭土地之合法權源，而得授權甲○○出租或出借系爭土地予
    其餘被告占有使用？）
  (二)被告是否無法律上之原因而受利益，致原告受損害？損害金
    金額如何計算？
    茲論述如下：
  (一)被告有無占有系爭土地之合法權源？亦即李龍貴有無占有系
    爭土地之合法權源，而得授權甲○○出租或出借系爭土地予
    其餘被告占有使用？經查：
  1.李龍貴曾與原告之祖父林正就系爭土地應有部份1/2訂立買
    賣契約，其後，李龍貴曾於63年4月22日與原告之父親林太
    郎，在台灣台北地方法院62年度訴字第7690號事件成立訴訟
    上和解，其中第二項約定林太郎應將包含系爭土地在內之三
    筆土地所有權應有部份均2 分之1 移轉登記予李龍貴，已如
    前述（參見四之(七)）。而原告係渠等父親林太郎之概括繼承
    人，林太郎又是原告祖父林正之概括繼承人，原告取得登記
    為系爭土地之共有人，即係本於繼承關係而來，亦如前述（
    參見四之(一)），則依民法第1148條之規定︰「繼承人自繼承
    開始時，除本法另有規定外，承受被繼承人財產上之一切權
    利、義務。但權利、義務專屬於被繼承人本身者，不在此限
    。」，原告亦應承受被繼承人林太郎上開基於買賣契約關係
    及訴訟上和解之財產上之義務。
  2.原告雖主張李龍貴未經辦理所有權移轉登記，仍非土地所有
    權人，且其請求權早已罹於時效，原告可拒絕協同辦理移轉
    登記云云。然而，「按消滅時效完成，僅債務人取得拒絕履
    行之抗辯權，得執以拒絕給付而已，其原有之法律關係並不
    因而消滅。在土地買賣之情形，倘出賣人已交付土地與買受
    人，雖買受人之所有權移轉登記請求權之消滅時效已完成，
    惟其占有土地既係出賣人本於買賣之法律關係所交付，即具
    有正當權源，原出賣人自不得認係無權占有而請求返還。」
    最高法院85年台上字第389號判例揭有此旨，足資參酌。姑
    不論李龍貴移轉登記請求權是否罹於時效而不得請求，仍不
    影響其得基於買賣關係及因而成立之前述訴訟上和解關係占
    有系爭土地之權源。
  3.至於原告主張渠等祖父尚保留部份土地未售，仍待分割，不
    可能交付系爭土地乙節，惟查，李龍貴與林太郎成立前述訴
    訟上和解之後，另曾與三光公司共同訴請林太郎拆除其繼承
    自林正座落系爭土地及重測前同地段263-18地號土地上原門
    牌汐止鎮○○○路10號之房屋一棟，而經最高法院69年度台
    上字第2713號判決（69年8 月29日）勝訴確定等情，亦如前
    述（參見四之(八)）。參酌被告所提出該件最高法院民事判決
    之判決理由可知，林太郎係抗辯該房屋座落基地屬林正保留
    未賣土地範圍云云，而經調查結果，所謂保留未賣土地應指
    雙方另曾協商擬與上開房屋座落土地交換之其他筆土地，而
    非系爭土地。再由該件拆屋還地事件，三光公司及李龍貴請
    求之標的，僅限於上開房屋所座落基地範圍部份，益可見系
    爭土地其餘部份，顯然均已交付無訛，原告主張系爭土地未
    交付云云，不足憑採，準此，被告抗辯李龍貴係本於與林正
    之買賣關係，出賣人之交付而占有系爭土地乙節，堪以採信
    ，揆諸前揭說明，其自有合法之占有權源。
  4.綜上，李龍貴有占有使用系爭土地之正當權源，被告甲○○
    基於李龍貴之授權，出租或出借系爭土地予其餘被告占有使
    用，自亦有合法占有權源，而未構成無權占有。是以，原告
    請求被告分別拆除地上物、返還系爭土地，即非有據。
  (二)被告是否無法律上之原因而受利益，致原告受損害？損害金
    金額如何計算？
    如前所述，被告占有使用系爭土地有合法之權源，未構成無
    權占有，自不該當不當得利或侵權行為之要件。是以，本項
    關於損害金金額部份，即毋庸再予審究。至於原告另主張無
    因管理法律關係部份，經核，民法第172 條之無因管理係以
    未受委任，並無義務，而為他人管理事務為要件，本件被告
    甲○○抗辯係受李龍貴授權而出借或出租系爭土地之地上物
    ，顯然係為李龍貴處理事務，而非為原告管理事務之意思，
    自無與原告成立無因管理法律關係可言，原告此部份主張亦
    非有據，附此敘明。
五、從而，原告本於共有物回復請求權，及不當得利、侵權行為
    、無因管理等法律關係，分別請求1.被告丁○○、甲○○應
    將系爭土地如附圖135-A002部份面積58平方公尺，其上之地
    上物拆除騰空，將土地恢復原狀後交還原告及其餘共有人；
    2.被告辛○○、甲○○應將系爭土地如附圖135-A003部份面
    積48平方公尺，其上之地上物拆除騰空，將土地恢復原狀後
    交還原告及其餘共有人；3.被告甲○○、庚○○應將系爭土
    地如附圖135-A005部份面積139 平方公尺，其上之地上物拆
    除騰空，將土地恢復原狀後交還原告及其餘共有人；4.被告
    甲○○、壬○○應將系爭土地如附圖135-A006部份面積88平
    方公尺，其上之地上物拆除騰空，將土地恢復原狀後交還原
    告及其餘共有人；5.被告丁○○、甲○○應給付原告各101,
    673 元及自起訴狀繕本送達之翌日起至清償日止，按年息5%
    計算之利息，並應自93年11月1 日起至遷讓交還土地之日止
    ，按月給付原告各1,726 元。但其中一人之給付另一人同免
    給付責任；6.被告辛○○、甲○○應給付原告各84,143元及
    自起訴狀繕本送達之翌日起至清償日止，按年息5%計算之利
    息，並應自93年11月1 日起至遷讓交還土地之日止，按月給
    付原告各1,429 元。但其中一人之給付另一人同免給付責任
    ；7.被告庚○○、甲○○應給付原告各85,936元及自起訴狀
    繕本送達之翌日起至清償日止，按年息5%計算之利息，並應
    自93年11月1 日起至遷讓交還土地之日止，按月給付原告各
    5,424 元。但其中一人之給付另一人同免給付責任；8.被告
    壬○○、甲○○應給付原告各61,011元及自起訴狀繕本送達
    之翌日起至清償日止，按年息5%計算之利息，並應自93年11
    月1 日起至遷讓交還土地之日止，按月給付原告各3,850 元
    。但其中一人之給付另一人同免給付責任等，均無理由，應
    予駁回。
六、原告之訴既經駁回，其假執行之聲請亦失所附麗，應併予駁
    回。
七、本件事證已臻明確，兩造其餘攻擊防禦方法，核與判決結果
    不生影響，爰毋庸一一論述，附此敘明。
八、據上論結，本件原告之訴為無理由，依民事訴訟法第85條第
    1 項前段判決如主文。
中　　華　　民　　國　　94　　年　　4 　　月　　15  　日
                  民事第二庭  法  官  施月燿
以上正本證明與原本無異。
如對本判決上訴須於判決送達後20日內向本院提出上訴狀。
中　　華　　民　　國　　94　　年　　4 　　月　　19　　日
                              書記官  韓金發
